台灣高等法院台中分院刑事判決　　　　　　　　　　九十年度上訴字第二二一九號
　　上　訴　人　臺灣彰化地方法院檢察署檢察官
　　被　　　告　乙○○
　　指定辯護人　本院公設辯護人　丙○○
右上訴人因被告偽造貨幣案件，不服臺灣彰化地方法院九十年度訴字第八九九號中華
民國九十年九月十九日第一審判決（起訴案號：臺灣彰化地方法院檢察署九十年度偵
字第三七五八號），提起上訴，本院判決如左：
    主      文
上訴駁回。
    理      由
一、公訴意旨略以：被告乙○○於民國九十年五月二十一日晚間某時，在彰化縣福興
    鄉萬豐村萬豐巷八之十二號三之八號租處之套房，明知綽號「大踏」不詳姓名年
    籍之人所持有而交付之面值新台幣（下同）一千元、編號均為ＪＬ４２８５２８
    ＺＦ之紙鈔二張，係不詳姓名年籍之他人所偽造者，竟意圖供行使之用，而收集
    之、收受使用，嗣於翌日上午十時四十分，經警在其上址居所臨檢而查獲上開偽
    造紙鈔二張。因認被告涉有刑法第一百九十六條第一項之意圖供行使之用而收集
    偽造之通用貨幣罪嫌云云。
二、按犯罪事實應依證據認之，無證據不得推定其犯罪事實；又不能證明被告犯罪者
    ，應諭知無罪之判決，刑事訴訟法第一百五十四條及第三百零一條第一項定有明
    文。再按認定不利被告之事實，須依積極之證據，苟積極證據不足為不利於被告
    事實之認定，更不必有何有利之證據；又認定犯罪事實所憑之證據，雖不以直接
    證據為限，間接證據亦包括在內，然而無論直接證據或間接證據，其為訴訟上之
    證明，須於通常一般之人均不致有所懷疑，而得確信其為真實之程度者，始得據
    有罪之認定，最高法院著有三十年上字第八一六號判例、七十六年臺上字第四九
    八六號判例可資參照。本件訊據被告固承認取得前揭偽造紙鈔二張之事實，惟堅
    決否認涉有意圖供行使之用而收集偽造通用貨幣罪行，並辯稱：前揭二張紙鈔係
    伊向綽號「大踏」之戊○○所借用，伊收受之初並不知情係偽造之紙鈔，直至翌
    日早上發現有異，伊就將該二張紙鈔與真鈔分開，是伊並無欲供行使之意圖，否
    則焉有將之置於明顯處，而待員警查獲等語。
三、檢察官上訴意旨略以：I前揭紙鈔較之真鈔紙質平板輕薄、印刷較為模糊，且防
    偽線無法由紫色閃色成綠色，並且其金屬防偽線係以鉛筆粗糙將之塗抹偽充為閃
    色，其二張又為相同編號，一般人目視即可輕易辨識為偽鈔，且依被告之供述，
    交付時僅此二張紙鈔，而非夾於真鈔中交付，是被告所辯不知偽鈔顯為卸責之詞
    。II被告先於警訊時供稱，係向一綽號「大踏」之男子告貸，而收受上開偽鈔，
    其後於原審時稱，係住於隔壁之戊○○所交付，被告如非知悉偽鈔，當不致於查
    獲時刻意隱瞞偽鈔來源，且於查獲前神色慌張。III被告既於警方查獲前，已知悉
    為偽鈔，何以於警方盤查時未主動提供，原審未傳訊查獲之警員，即採信被告前
    後不一之供詞，有違經驗法則等語。
四、本件被告持有之紙鈔二紙係偽鈔一節，業據被告供明在卷，參酌扣案紙鈔印刷較
    為模糊，且二張又為相同編號，是扣案之紙鈔應係偽鈔應可認定。按刑法第一百
    九十六條第一項所謂之收集，係指收買受贈互換等一切行為，本罪之成立須行為
    人在收取偽鈔以前，即知悉所收取者係偽鈔且有行使之犯罪意思（最高法院二十
    六年渝上字第八六七號判例參照），是本件判斷重點即在於被告於收受前揭紙鈔
    之初，對該偽鈔是否有所認識及有無供行使之用之意圖而定。本院查：
  (一)偵查卷附彰化縣警察局鹿港分局九十年五月三十日偵查案件報告書所示，警員丁
    ○○等人於九十年五月二十二日上午十時許，在彰化縣福興鄉萬豐村萬豐巷八之
    十二號出租公寓執行安全檢查時，在三之八號房外，發現被告行跡可疑且神色慌
    張，驅前盤查，在其隨身皮夾內查獲偽鈔二張。同時間，復在對面房間三之一號
    房內，查獲戊○○持有千元偽鈔二張等語。另警訊卷附鹿港分局臨檢紀錄表影本
    所示，警方係因民眾報案指稱上開處所有人聚集施用毒品，遂於上開時間前往臨
    檢，並於被告房間內查獲毒品海洛因、安非他命及吸食器等物。證人即前揭查獲
    本案之警員丁○○於九十一年二月十九日本院調查時證稱：當日據報上開出租公
    寓有不法情事因此前去臨檢，看見被告手上拿著一包海洛因，於被告拿出證件時
    ，偽鈔同時被掏出來，因與真鈔有一段距離，我們一看就知道是偽鈔，被告當時
    表示他不知道那是偽鈔，否則就不會持有。其後在出租公寓內還查獲戊○○持有
    偽鈔。就被告於持有之初是否知悉為偽鈔部分，除卷證資料外，已無相關事證等
    語。
  (二)依前揭本案之查獲過程以觀，被告既係因持有毒品海洛因及施用器具，當場為警
    查獲，故其「行跡可疑且神色慌張」應在情理之中。且依上開證人之證述及被告
    之警訊筆錄，員警至被告租處實施臨檢，命被告出示證件，從皮包內發現前揭偽
    造之紙鈔，難認被告對偽造之紙鈔有何隱匿之舉。
  (三)本件偽造之紙鈔係仿新版之千元紙鈔而作，而該新版之紙鈔甫發行不久，不慬行
    使偽造貨幣之事，迭有所聞，且連經常接觸紙鈔之店家若非借助儀器辨認亦時而
    不察而收受之，媒體經常所報導，為眾所周知之事，故實不得以偽造之紙鈔與真
    鈔有別，常人應可辨識云云，即遽論被告收受前揭偽造紙鈔之初，其主觀上即有
    明知係偽造紙鈔之認識。至被告於偵查時固指出不知綽號「大踏」之真實姓名云
    云，而於原審審理中則明白供出綽號「大踏」者係同被查獲之戊○○等語。查被
    告依法有緘默權利，其於被查獲之之初，或為保護友人，而未供出偽鈔來源，亦
    難據此為不利被告之認定。
五、按為訴訟上證明之資料，須通常一般之人均不致於有所懷疑，而得確信其為真實
    之程度者，始得據為有罪之認定。倘其證明尚未達於此一程度，而有合理性懷疑
    存在時，即不得遽認被告犯罪。又，刑事訴訟之被告依法並無自證無罪之義務，
    若控罪所憑之積極證據，在生活經驗上尚不足以排除其他有利被告之合理推斷，
    致不足以證明犯罪事實時，仍不能因被告否認犯罪之辯解不成立，資為無視積極
    證據不足之理由，通觀最高法院七十六年度台上字第四九八六號、三十年上字第
    四八二號、三十年上字第一八三一號等判例所持一貫見解，不難明瞭。綜上所述
    ，本件公訴人所憑之證據，無論直接或間接證據，均尚未達於一般之人均可得確
    信，而無合理之懷疑存在之程度，本院亦查無其他確切証據，足以証明被告確應
    負本件罪責，被告之犯行尚屬不能証明。原審以不能證明被告犯罪，而依刑事訴
    訟法第三百零一條第一項規定，諭知無罪之判決，經核認事用法，並無不合，檢
    察官上訴意旨認應就被告予以論罪科刑，而指摘原判決不當，經查為無理由，應
    予駁回。
六、據上論斷，應依刑事訴訟法第三百六十八條，判決如主文。
本案經檢察官甲○○到庭執行職務。
中      華      民      國      九十一  年      三      月      二十    日
                                臺灣高等法院臺中分院刑事第四庭
                                      審判長法　官　洪　耀　宗
                                            法　官　江　德　千
                                            法  官　劉　登　俊
右正本證明與原本無異。
被告不得上訴
檢察官得上訴
如不服本判決應於收受送達後十日內向本院提出上訴書狀，其未敘述上訴之理由者並
得於提起上訴後十日內向本院補提理由書（均須按他造當事人之人數附繕本）。
                                            書記官　鄧　智　惠
中      華      民      國      九十一  年      三      月      二十一  日
                                                                        Ａ
